臺灣高等法院刑事判決　　　　　　　　96年度上訴字第4284號
上　訴　人
即　被　告　甲○○
指定辯護人　本院公設辯護人乙○○
上列上訴人因偽造有價證券等案件，不服臺灣臺北地方法院95年
度訴字第1347號，中華民國96年8月20日第一審判決（起訴案號
：臺灣臺北地方法院檢察署95年度偵字第12354號），提起上訴
，本院判決如下：
    主  文
原判決撤銷。
甲○○共同連續意圖供行使之用，而偽造有價證券，處有期徒刑
壹年拾月。如附表所示偽造有價證券紙均沒收。
    事  實
一、甲○○於民國94年10、11月間，經友人介紹認識趙士賢，甲
    ○○明知其當時之老闆真實姓名年籍均不詳之成年男子「林
    文聰」並無正派經營任何投資事，猶與「林文聰」共同基於
    意圖為自己不法所有及意圖供行使之用而偽造有價證券之概
    括犯意聯絡，自94年12月間某日起，由甲○○向趙士賢佯稱
    其名為「張玲」，係經營理財公司，如趙士賢願意投資，3
    個月內即可回本並可收取優渥利息云云，致趙士賢誤信為真
    ，陷於錯誤而連續於同年12月26日、95年2月16日（起訴書
    誤載為96年2月18日，應予更正），在臺北市○○○路○段
    48 號甲○○居處樓下各交付新臺幣（下同）228000元、8萬
    元予甲○○，甲○○並於趙士賢交付款項之同時，將其先前
    在不詳時、地以假名「張玲」（並註記不實身分證統一編號
    ：Ｚ000000000號）名義所簽發如附表編號一、二所示之本票
    各一紙交付趙士賢而供作擔保。至95年2月底，甲○○明知
    已陷於資金困難而無清償能力，竟與林文聰共同承前意圖為
    自己不法所有及意圖供行使之用而偽造有價證券之概括犯意
    聯絡，隱匿此事實，由甲○○向趙士賢借款並允諾高額之利
    息，致趙世賢再次誤信為真，陷於錯誤而交付46000元予甲
    ○○，甲○○再將其於不詳時、地以「張玲」（身分證統一
    編號：Ｚ000000000號）名義所簽發如附表編號三所示之本票
    一紙交付趙士賢，供作擔保。嗣後本票陸續到期，甲○○遲
    未兌現，復隱匿無蹤，趙文賢至甲○○住處查訪得知「張玲
    」非其本名始知受騙。
二、案經趙士賢訴由臺北市政府警察局中山分局報請臺灣臺北地
    方法院檢察署檢察官偵查起訴。
    理  由
一、訊據被告甲○○對於在上開時、地自告訴人趙士賢處以投資
    及借款為名義收受上開款項，並有以「張玲」名義簽發附表
    所示之本票3紙交予告訴人趙士賢，並在其上按捺指印等事
    實均坦認不諱，然矢口否認有何偽造有價證券、詐欺犯行，
    辯稱：是老闆叫伊去找趙士賢投資並且以「張玲」名義簽發
    本票的, 伊收到趙士賢的錢就交給「林文聰」，並未欺騙趙
    士賢云云。
二、經查：被告於94年12月間、95年2月16日、95年2月底以投資
    或借款可收取高額利息之不實事項，三次向告訴人趙士賢收
    受上開款項，並冒以「張玲」名義簽發如附表所示之本票3
    紙交予趙士賢收執以為擔保等事實，為被告於原審及本院審
    理時所是認，且核與告訴人趙士賢於原審時所證述情節相符
    。證人趙士賢證稱：在94年10月間，我跟朋友在卡拉ＯＫ喝
    酒，經過朋友介紹認識被告，那時被告說其姓名為張玲，工
    作是類似投資理財的經理職務，當時被告要渠投資類似錢莊
    之理財公司，說可以賺取利息，所以我就相信被告而將錢借
    予被告，當時總共交三次錢給被告，第一次是22萬多元，第
    二次8萬元，第三次46000元，而被告則交付本票以為憑據作
    為保證，前二次所交付的錢都是投資，第三次被告說要周轉
    一下而借5萬元（利息先扣），當時是在臺北市○○○路○
    段48號的大樓樓下將錢交付被告，被告交付本票時本票均已
    簽署完畢，且其上有指印，後來之所以知道被告不叫張玲，
    係因本票到期後，我前往本票上所載之地址詢問，方知悉被
    告之本名為甲○○，被告到現在錢都沒有還等語在卷（見原
    審卷第191-193頁）。並有如附表所示之本票影本3紙在卷可
    稽（見偵查卷第9頁），此部分事實堪以認定。
  (二)被告雖又辯稱：是老闆「林文聰」指示伊做的，趙士賢的錢
    都交給「林文聰」，伊只是向「林文聰」領薪水而已云云。
    惟被告於偵查及本院審理時均已承稱如附表所示本票3紙均
    為其本人所簽發（見偵查卷第26頁、本院卷第22頁背面）；
    ，及證人趙士賢於原審時證稱：在卡拉ＯＫ喝酒認識被告，
    她自稱是「張玲」，都不知道被告的本名，是本票到期以後
    依地址去問才知道她的本名等語（見原審卷第192頁背面、
    193 頁背面），是被告自始即以假名與證人趙士賢交往，並
    以一再以假名簽發本票向告訴人收取金錢，使告訴人屆時求
    償無門，其用心至為可議，且與一般正常借貸或投資情節迥
    異，猶辯稱無詐欺意圖云云，顯無足取。被告雖又辯稱是老
    老闆「林文聰」指示伊做的云云，惟被告於原審時所陳：其
    在公司擔任會計，公司有老闆「林文聰」、「林文聰」的女
    友「小玲」，還有我，．．．公司如何賺錢，我不知道等語
    （見原審卷第102頁），可知被告所任職之公司除被告以外
    僅有老闆及老闆的女友，總共三人而已，顯然不是正常營運
    的公司，被告竟聽命其老闆「林文聰」指示一再以假名簽發
    本票向告訴人前後共收取金額達35萬元以上金錢，且均末償
    還或給付所謂「高額利息」予告訴人，被告所為自有與老闆
    「林文聰」共同意圖為自己不法所有而詐騙告訴人之意圖甚
    明，其猶空言否認有詐騙故意，不足採信。
  (三)又被告自92年9月24日起至馬偕紀念醫院精神科門診就醫，
    診斷為情感性精神病，有馬偕紀念醫院96年6月18日馬院醫
    精字第0960001648號函暨檢附之病歷影本在卷可按（見原審
    卷第127頁），其辯護人於原審時亦聲請將被告送精神鑑定
    。惟自被告所為本案犯罪手法及情節觀之，被告一再以投資
    或借款可得高額報酬之不實事項詐騙告訴人，並簽發不實之
    本票，及被告事後於偵查、原審及本院審理中，對於當時其
    與告訴人間相關款項之交付、事件經過等相關情狀均能為詳
    實陳述，顯然被告於行為當時並無刑法第19條第1項、第2項
    所述之情況，其選任之辯護人於原審時聲請為精神鑑定一節
    ，認無必要，附此敘明。
  (四)綜上所述，被告辯解並不足採。本案事證已臻明確，被告犯
    行堪以認定，應依法論科。
三、論罪理由
  (一)法律之修正比較
    被告行為後，刑法部分條文業於94年1月7日修正，同年2月
    2日經總統令公布，並自95年7月1日起施行。修正後刑法第
    2條第1項規定：「行為後法律有變更者，適用行為時之法律
    。但行為後之法律有利於行為人者，適用最有利於行為人之
    法律。」，此條規定與刑法第1條罪刑法定主義契合，係規
    範行為後法律變更所生新舊法律比較適用之準據，是刑法第
    2條本身雖經修正，尚無比較新舊法之問題，應一律適用裁
    判時之現行刑法第2條以決定適用之刑罰法律。又本次修正
    涵蓋之範圍甚廣，故比較新舊法時，應就罪刑有關之共犯、
    未遂犯、想像競合犯、牽連犯、連續犯、結合犯，以及累犯
    加重、自首減輕暨其他法定加減原因（如身分加減）與加減
    例等一切情形，綜其全部罪刑之結果而為比較，復有最高法
    院95年5月23日所為之95年度第8次刑事庭會議決議第一點法
    律變更之比較適用原則 (四)可資參照。茲就與本案有關者
    比較如下：
    1.刑法分則編各罪所定罰金之貨幣單位原為銀元，且依修正
　    前刑法第33條第5款規定，罰金刑為1銀元以上，而有關罰
      金倍數之調整及銀元與新台幣之折算標準，則定有「罰金
      罰鍰提高標準條例」及「現行法規所定貨幣單位折算新台
      幣條例」，除罰金以1銀元折算3元新台幣外，並將72年6
      月26日以前修正之刑法部分條文罰金數額提高10倍，其後
      修正者則不再提高倍數；嗣修正後刑法第33條第5款則將
      罰金刑提高為新台幣1千元以上，並以百元計算之，且因
      刑法第33條第5款所定罰金貨幣單位既已改為新台幣，刑
      法分則編各罪所定罰金之貨幣單位亦應配合修正為新台幣
      ，且考量刑法修正施行後，不再適用「現行法規所定貨幣
      單位折算新台幣條例」，為使刑法分則編各罪所定罰金之
      最高數額與刑法修正前趨於一致，爰增訂刑法施行法第1
      條之1規定，將刑法分則編各罪所定罰金之貨幣單位均改
      為新台幣，並將72年6月26日以前修正之刑法部分條文罰
      金數額提高為30倍，其後修正者則提高為3倍。是以刑法
      分則編各罪所定罰金刑之最高數額，於上開規定修正後仍
      屬一致，並無不同；但其罰金刑之最低數額，則比修正前
      提高，從而自以修正前之規定較為有利。
    2.修正後刑法第28條關於成立共同正犯之標準，將原來共同
    　正犯之共同「實施」犯罪，改為共同「實行」犯罪，剔除
      完全未參與犯罪相關行為「實行」之「陰謀共同正犯」及
      「預備共同正犯」，是修正後之共同正犯之可罰性要件之
      範圍業已限縮，乃屬行為可罰性要件之變更，自應比較新
      舊法。惟不論適用修正前後之刑法第28條規定，被告均應
      成立共同正犯，故修正後之刑法並非較有利於被告。
    3.刑法第55條牽連犯、第56條連續犯之規定，業經刪除，被
      告犯行，因行為後新法業已刪除連續犯、牽連犯之規定，
      依新法規定，被告所犯各罪應分論併罰，且此刪除雖非犯
      罪構成要件之變更，但顯已影響行為人刑罰之法律效果，
      自屬法律有變更，依新法第2條第1項規定，比較新、舊法
      結果，應以適用舊法以裁判上一罪關係論以一罪較為有利
      。
  　4.本案經綜合比較前述各項法律變更之結果後，修正後之刑
    　法等相關法律規定並未對被告更為有利，依據刑法第2條
      第1項前段規定，應一體適用修正前刑法相關規定及罰金
      罰鍰提高標準條例第1條前段之規定。
　(二)法律之適用
    核被告所為，係犯刑法第339條第1項之詐欺取財罪及第201
    條第1項之偽造有價證券罪。被告於偽造本票後持以行使，
    其行使偽造有價證券之低度行為應為偽造之高度行為所吸收
    ，僅論以偽造有價證券罪。又「行使偽造之有價證券以使人
    交付財物，本即含有詐欺之性質，如果所交付之財物，即係
    該證券本身之價值，其詐欺取財仍屬行使偽造有價證券之行
    為，不另論以詐欺取財罪；但如行使該偽造之有價證券，係
    供擔保或作為新債清償而借款，則其借款之行為，已屬行使
    偽造有價證券行為以外之另一行為，始應再論以詐欺取財罪
    ，並依牽連犯關係，從一重處斷。」（最高法院90年度臺上
    字第5416號裁判要旨參照）；被告係為達向告訴人詐騙之目
    的而以偽造本票為擔保手段，已如前述，揆諸上開最高法院
    裁判要旨說明，被告就所犯詐欺取財罪部分仍應另行論罪。
    被告先後三次詐欺取財、偽造有價證券之犯行，時間緊接，
    方法相同，所為均係觸犯構成要件相同之罪名，顯均係基於
    概括犯意反覆為之，均為連續犯，應依修正前刑法第56條規
    定各以一罪論，並均加重其刑。又被告所犯上開詐欺取財、
    偽造有價證券二罪間，有方法結果之裁判上一罪關係，應從
    一重之偽造有價證券罪處斷。又被告所犯本案偽造有價證券
    罪，依刑法第201條第1項規定，法定刑為3年以上、10年以
    下有期徒刑、得併科三千元以下罰金之罪；而被告自92年9
    月間起即因罹患情感性精神病長期就醫，已如前述，本院念
    及其長期罹患精神疾病，本即就業不易，本案應係其一時意
    志不堅受老闆指示而犯，並非主犯，金額又僅35萬餘元，情
    節尚非重大，本院斟酌被告犯案之動機、原因及當時環境，
    在客觀上尚足以引起一般人同情，認為被告犯罪情狀可堪憫
    恕，若處最低之法定刑猶嫌過重，故援引刑法第59條規定減
    輕其刑，並先加後減之。
四、撤銷改判及科刑理由
    原審以被告犯罪事證明確，據以論罪科刑，固非無見。惟查
    ：(1)、被告行為後刑法關於第28條共同正犯之規定有修正，
    新法共同正犯之範圍已有限縮，屬犯罪後法律有變更，非僅
    屬純文字之修正，有新舊法比較之問題（最高法院96年度台
    上字第934號裁判要旨參照）。原審以本案被告不論依新法
    、舊法規定均與「林文聰」不明男子成立共同正犯關係，而
    逕適用新法第28條規定，自有未洽。(2)、又本院認本案被告
    犯罪情狀可堪憫恕，處以最低之法定刑猶嫌過重，援引刑法
    第59條規定酌予減輕其刑，原審未據此減刑，亦有未合。被
    告上訴否認犯罪，固無理由，惟原判決既有上開可議，自應
    由本院將原判決撤銷改判。爰審酌被告品行、犯罪之動機、
    目的、手段、其犯罪之情節、所生危害、迄今仍未將款項還
    予告訴人暨其犯罪後態度等一切情狀，量處如主文第二項所
    示之刑。至被告所偽造如附表所示之本票三紙，為偽造之有
    價證券，應依刑法第205條之規定，不問屬於犯人與否，宣
    告沒收。
據上論斷，應依刑事訴訟法第369條第1項前段、第364條、第299
條第1項前段，刑法第2條第1項前段、第339條第1項、第201條第
1項、第205條、第59條、修正前刑法第28條、第55條、第56條，
罰金罰鍰提高標準條例第條例第1條前段，判決如主文。
本案經檢察官陳明光到庭執行職務。
中　　華　　民　　國　　96　　年　　11　　月　　29　　日
       　　　　　 刑事第十七庭  審判長法　官  趙功恆
                                      法　官　高明哲
                                      法　官　孫惠琳
以上正本證明與原本無異。
如不服本判決，應於收受送達後十日內向本院提出上訴書狀，其
未敘述上訴之理由者並得於提起上訴後十日內向本院補提理由書
（均須按他造當事人之人數附繕本）。
                                      書記官  魏汝萍
中　　華　　民　　國　　96　　年　　11　　月　　29　　日
附錄：本案論罪科刑法條全文
刑法第201條第1項
意圖供行使之用，而偽造、變造公債票、公司股票或其他有價證
券者，處3年以上10年以下有期徒刑，得併科3千元以下罰金。
附表
┌──┬────┬──────┬──────┬──────┬──────┐
│編號│發票人  │本票號碼    │發票日      │到期日      │金額        │
├──┼────┼──────┼──────┼──────┼──────┤
│一  │張玲    │CH257460    │94年12月8日 │95年3月8日  │新台幣90萬  │
├──┼────┼──────┼──────┼──────┼──────┤
│二  │張玲    │CH257465    │95年1月4日  │95年3月4日  │新台幣30萬  │
├──┼────┼──────┼──────┼──────┼──────┤
│三  │張玲    │CH257466    │無          │95年2月26日 │新台幣15萬  │
└──┴────┴──────┴──────┴──────┴──────┘
